臺灣臺北地方法院民事判決　　　　　　　 94年度建字第388號
原　　　告　亞細亞水電工程有限公司
法定代理人　乙○○
訴訟代理人　呂榮海律師
複　代理人　甲○○
被　　　告　交通部台灣鐵路管理局
法定代理人　陳峰男
訴訟代理人　蔡鴻斌律師
　　　　　　尹純孝律師
上列當事人間請求履行契約事件，本院於民國96年3月9日言詞辯
論終結，判決如下：
    主  文
原告之訴及假執行之聲請均駁回。
訴訟費用由原告負擔。
    事實及理由
一被告之法定代理人於本件訴訟進行中二度變更，有行政院民國
  95年3 月30日院授人力字第0950061567號函、行政院95年11月
  13日院授人力字第0950030761號令在卷可稽（本院卷(二)第 126
  頁、第276-278 頁參照），新任法定代理人分別聲明承受訴訟
  ，核與民事訴訟法第170條、第175條第1 項之規定相符，應予
  准許。
二按訴狀送達後，原告不得將原訴變更或追加他訴，但擴張或減
  縮應受判決事項之聲明者，不在此限，民事訴訟法第255條第1
  項第3 款定有明文。原告起訴時請求被告給付新台幣（下同）
  13,916,216元，嗣於訴狀送達後，減縮請求金額為13,748,888
  元，其所為訴之聲明之減縮，與前開規定並無不合，亦應准許
  。
三原告起訴主張：
  (一)行保案竹南至彰化間電纜敷設工程（下稱系爭竹彰工程）、
    行保案彰化至嘉義間ATP 電纜佈放工程（下稱系爭彰嘉工程
    ）、行保案嘉義至台南間ATP 電纜佈放工程（下稱系爭嘉南
    工程）均為被告依政府採購法公開招標之工程，於90年7 月
    10日由原告以最低價得標，並於90年11月5 日申報開工。其
    於施工過程中屢遭被告不合理且不當之要求，造成原告之履
    約成本無故增加，損失不貲。針對系爭工程所生之爭議，原
    告曾向公共工程委員會聲請調解，惟無法達成協議。
  (二)系爭三項工程有如下爭議：
    1.系爭竹彰工程、彰嘉工程、嘉南工程之電纜接線箱設置中
      雙路六排端子部分：
      原告於91年6 月14日依工程合約工程說明書提送上述雙
        路六排端子樣品予被告審查，被告竟不當測試，以自由
        落體方式將樣品直接摔至地上；伊並於91年6 月26日在
        無任何依據下，以雙路六排端子基座強度不夠為由列為
        缺失，要求原告將雙路六排端子更換原料重新製作，並
        打上標記作新品區○○○○○路六排端子於91年7月4日
        才經檢驗合格，惟被告又告知原告須於基座正面部分鏤
        印公司標誌及工程批號，致原告又再重製，直至91 年7
        月25日始辦理系爭材料廠驗。惟經原告調查獲知，被告
        於他案行保案竹南至成功間ATP電纜佈放工程，同一供
        應商之同一批產品，透過他案相同材料製造者送驗繳交
        卻沒問題，原告依工程合約說明書直接送審卻屢遭被告
        退件，顯見被告刻意刁難，有違平等原則。
      系爭工程所使用之雙路六排端子，全台灣只有斌瀛及騰
        隆兩家公司開發，而騰隆公司只供應其自身承包工程使
        用，因此實際上只有斌瀛公司提供此項產品。按民法第
        148條第2項規定，行使權利，履行義務，應依誠實及信
        用方法。本案工程合約乃雙務契約，原告依債之本旨提
        出給付，提供雙路六排端子，被告除了給付工程款之主
        要義務外，並負有檢試雙路六排端子之協力義務，然被
        告未依誠實及信用方法履行，對原告一再刁難，即違反
        附隨義務，為債務不履行，依民法第227 條規定，因可
        歸責於債務人之事由，致為不完全給付者，債權人得依
        關於給付遲延或給付不能之規定，行使其權利，為此，
        基於誠信原則、政府採購法第6 條之公平合理原則及民
        法第227條，請求被告賠償成本增加之損失計1,114,334
        元（653,150＋247,764＋213,420＝1,114, 334 ）。且
        被告一再刁難檢驗至少3 次以上，此為訂約時所未預見
        ，亦是一種情事變更而對原告顯失公平，原告亦得依情
        事變更之規定，請求被告增加給付。
    2.系爭竹彰工程之各式號誌電纜數量部分：
      系爭竹彰工程中各式號誌電纜，數量占工程總比重 67%
        ，原告於90年11月5 日起會同被告指派之監工至現場踏
        勘，踏勘草圖經被告技術股單位會審，原告並依被告指
        示修正系爭工程施工圖。惟其核算依指示變更之數量後
        ，發覺被告竟將系爭號誌電纜數量中較合理單價數量減
        少，不合理單價數量增加，且未依採購契約條款第16條
        契約變更及轉讓規定，辦理契約價金之變更，原告乃於
        91 年1月28日發函請被告召開工程協調會議，並於91年
        2月4日召開之工程協調會議中提出：被告如任意變更數
        量，將造成原告一千萬以上利潤損失。當時被告允諾：
        這個工程會賠很多，那我們會吸收，用日購料去買，不
        會讓原告虧錢等。
      被告既已允諾，原告便依被告口頭指示於施工圖修正諸
        項數量。系爭材料總數量既經被告變更減少逾20% 以上
        ，其工程單價不合理項目的18項號誌電纜1.5mm×61C增
        加比例高達54% ，已造成原告嚴重損失，被告本應依採
        購契約條款第16條契約變更及轉讓規定，辦理契約價金
        之變更，惟被告未依民法第148 條以誠實及信用方法行
        使權利，履行義務，其任意增減電纜數量，為訂約時未
        能預料，對原告顯失公平，依民法第227條之2規定，被
        告應依此給付。況被告於91年2月4日會議中承諾不會讓
        原告虧錢，依此承諾，被告亦應給付。爰依誠信原則、
        政府採購法第6 條之公平合理原則、契約原則及情事變
        更原則，請求成本增加之損失2,643,571 元。
    3.系爭竹彰工程、彰嘉工程、嘉南工程之電纜接線箱設置，
      及通信電纜端子按裝之10P通信電纜端子部分：
      上述項目之貨品，工程單價分析表附註欄僅載「10PST-
        103A或同等品」，並無限制使用單一廠牌之產品。被告
        卻刻意刁難指定原告使用單一日本廠牌型號ST-103A。
        由於原告自行開發生產之通信電纜端子，其成本一只僅
        需300 元，原告於91年11月12日提送樣品及測試報告，
        該測試值符合日本廠牌之值，被告竟不予採用，該日本
        廠牌單價高達1,260元，價差相差4倍之多，被告恐涉圖
        利特定廠商之嫌。
      被告指定原告使用單一日本廠牌型號之產品有違被告之
        協力義務，基於誠信原則、政府採購法第6 條之公平合
        理原則及民法第227 條規定，原告得請求成本增加之損
        失共計5,354,880元（2,543,040＋1,607,040＋1,204,
        800＝5,354,880）。另公平交易法第24條規定，事業不
        得為顯失公平行為，違反者應依同法第31條負損害賠償
        責任，被告指定品牌型號，為顯失公平行為，原告自得
        依公平交易法第31條請求賠償。
    4.系爭竹彰工程號誌電纜鍍錫部分：
      依此工程合約電纜規範書之規定，銅線須施以表面防銹
        處理，但並未強行規定鍍錫，一般只須塗防銹油即可，
        然被告卻要求鍍錫，因此被告亦違反誠信原則及其協力
        義務，乃為不完全給付之債務不履行。
      經查被告他案工程行保案竹南至成功間ATP 電纜佈放工
        程，依同一電纜規範書製作，其電纜導體表面亦無須經
        防銹鍍錫處理，從而基於誠信原則、政府採購法第6 條
        之公平合理原則、民法第227 條、公平交易法第31條規
        定，原告因鍍錫所增加成本之損失1,460,512 元，被告
        應負賠償之責。
    5.系爭彰嘉工程、嘉南工程中，水泥線槽邊PVC 管路挖開切
      除二次施工之損失部分：
      原告於90年12月10日進場施作系爭彰嘉工程及嘉南之工
        程合約之穿軌徑路設施，其PVC 管配置方式悉依系爭工
        程施工圖W52-1 標示，雙邊管口配至鐵軌旁線槽邊或設
        備點。而被告已依監工日報表給付部分款項，況且前述
        付款及原告施作上開工程期間，被告均指派監工駐場監
        督，且皆無異議，顯見被告亦同意原告施作之標準。
      詎被告於91年4 月16日辦理二級品保查驗後，指示各分
        駐所須依標準雙線軌道平面圖，限PVC 管路兩端不得貼
        近水泥線槽徑路，要求原告將水泥線槽邊PVC 管路挖開
        二次施工切除。由於PVC 管配置完成後隨即掩埋，被告
        不當要求原告二次施工，需重新將PVC 管面上道碴、土
        石挖開再行切除管路，所費不貲。被告不當指示，乃有
        違誠信原則及其協力義務，為不完全給付之債務不履行
        ，基於誠信原則、政府採購法第6 條之公平合理原則及
        民法第227 條規定，原告有權請求賠償成本增加之損失
        計1,868,400元（727,200＋1,141,200＝0000000）。且
        被告指示反覆，此為訂約時所未預見，亦是一種情事變
        更而對原告顯失公平，原告亦得依情事變更之規定為請
        求。另公平交易法第24條規定，事業不得為顯失公平行
        為，違反者應依同法第31條負損害賠償責任，被告反覆
        指示，為顯失公乎行為，原告自得依公平交易法第31條
        規定請求賠償。
    6.系爭彰嘉工程及嘉南工程中，佈放電纜前須再開挖管路位
      置之損失部分：
      承前項，被告無端要求原告二次施工，將兩端PVC 管路挖
      開切除，導致原告電纜佈放施工前，因導線管路無銜接至
      設備點須重新挖開造成三次施工。按工程慣例「導線管目
      的在於導線用途，導線管應配至設備點」，被告無端要求
      二次施工，延伸造成原告於後續佈放電纜時，耗費龐大人
      力三次施工將管路位置挖開，則被告亦有違反誠信原則及
      其協力義務。基於誠信原則、政府採購法第6 條之公平合
      理原則及民法第227 條規定，原告有權請求賠償成本增加
      之損失計721,074元（406,572＋314,502＝721,074）。且
      被告反反覆覆指示，此為訂約時所未預見，亦是一種情事
      變更而對原告顯失公平，原告亦得依情事變更之規定為請
      求。另公平交易法第24條規定，事業不得為顯失公平行為
      ，違反者應依同法第3l條負損害賠償責任，被告反覆指示
      ，為顯失公平行為，原告自得依公平交易法第31條規定請
      求賠償。
    7.系爭彰嘉工程之直埋式地下電纜徑路施設，被告將已完成
      契約數量扣除部分：
      按本工程契約書工程說明書第9 點規定：「有關工程計價
      部分，以監工日誌記載之發包工料施工項目實際施作數量
      為準」，而本項工程合約項目七之直埋式地下電纜徑路施
      設，原告施作系爭工程佈放電纜項目前，由於部份電纜徑
      路水泥線槽遭土石掩埋嚴重，原告即依被告現場監工指示
      ，先將土石清理後再進行電纜佈放項目。而上開工程完成
      之數量，被告現場監工紀錄於當期監工日報表內，且相對
      人已依監工日報表分別將第8 、10、11、12期契約金給付
      原告。詎被告於結算系爭工程總數量辦第15期契約金計價
      時，竟無端扣除完工數量4,119M，被告乃有債務不履行。
      基於雙方契約約定、民法第491條第1項、誠信原則及政府
      採購法第6 條之公平合理原則，請求被告賠償成本增加之
      損失586,117 元。
  (三)聲明為：
    1.被告應給付原告13,748,888元，及自93年10月29起至清償
      日止，按年息百分之5計算之利息。
    2.願供擔保請准宣告假執行。
四被告則抗辯：
  (一)系爭竹彰工程、彰嘉工程、嘉南工程之電纜接線箱設置中雙
    路六排端子部分：
    1.原告係於91年6 月14日始將雙路六排端子樣品送交被告檢
      驗測試，91年3月4日第2 次、91年5月10日第3次送交之樣
      品僅有電纜接線箱部分，並未包括雙路六排端子，原告據
      此誣指被告刻意刁難，有不當測試之情事云云，顯非事實
      。
    2.伊檢驗測試雙路六排端子，係採自由落體方式以測試該端
      子之基座強度，絕非原告所稱被告將雙路六排端子直接摔
      至地上，經測試結果發現，原告送交被告檢驗之雙路六排
      端子基座強度不夠，被告依約要求原告改進重新製造，並
      在明顯易見處鏤印標記，及樣品須送經被告或商檢局檢驗
      合格方得使用，並無任何不當之處，原告對於測試方法與
      測議結果從未表示任何異議，嗣後再檢送雙路六排端子亦
      檢驗測試合格，足證被告絕無原告所稱不當測試之情事。
    3.原告於訂製雙路六排端子前，依約本應先將樣品送交被告
      測試合格，原告未經被告測試合格，即先行訂購不合格之
      雙路六排端子，所生費用自應由原告負擔。
    4.他案行保案竹南至成功間ATP 電纜佈放工程，承包商台安
      電機公司所使用並經被告驗收之雙路六排端子，與原告於
      91 年6月14日所提送者，非為同一供應商斌瀛公司生產之
      同批產品。
  (二)關於系爭竹彰工程之各式號誌電纜數量部分：
    1.兩造於合約中已約明此工程按實做數量結算，被告並無原
      告指稱任意增減數量之情；況就竣工時實際數量超過合約
      數量部分，被告亦已依約辦理追加並已付訖款項，原告無
      權再為額外請求。
    2.又原告提出之對話譯文並非全部對話內容，自不得僅憑原
      告裁取對話譯文之語，逕認被告已承諾補貼原告因電纜數
      量減少所受之損害。
  (三)關於系爭竹彰工程、彰嘉工程、嘉南工程之電纜接線箱設置
    ，及通信電纜端子按裝之10P通信電纜端子部分：
    1.被告於合約中訂明被告需使用與ST-103A之通信電纜端子
      之同級品，並未指定原告須向特定廠商採購。
    2.原告雖稱其自行開發之通信電纜端子，品質符合合約之規
      定，然其無法提出相關測試報告，所言難認屬實；況原告
      亦未能證明其所開發之通信電纜端子成本為每只300 元，
      亦難謂其因此受有損害。
  (四)關於系爭竹彰工程號誌電纜要求鍍錫部分：
    1.依系爭竹彰工程TRAS-PVC 絕緣PVC被覆號誌電纜規範書第
      4.1 條規定，原告所提供之各式號誌電纜應有防銹處理，
      被告依約要求，洵屬有據，鍍錫既為防銹處理之方式之一
      ，原告依約履行其義務，並無原告所稱任何成本增加之損
      失可言。
    2.至於原告辯稱一般電纜廠商均認防銹處理只須塗防銹油一
      節，惟所謂防銹處理應指長時間防銹效果之處理方式，塗
      防銹油充其量僅屬日常保養程序，並無長時間之防銹效果
      ，絕非屬電纜規範書防銹處理之範圍，原告所辯，顯然違
      反經驗法則，不足採信。
    3.至於被告所援引他案行保案竹南成功間ATP 電纜佈放工程
      ，與系爭竹彰電纜佈放工程無涉，自不得任意比附援引。
  (五)關於系爭彰嘉工程、嘉南工程中，水泥線槽邊PVC 管路挖開
    切除，二次施工之損失部分：
    1.關於穿越軌道地下電纜徑路之施設，本段穿軌徑路之塑膠
      管路兩端應施設於主徑路水泥線槽靠內側，其尾端出土部
      分應漸斜出且於路線中心1.9 公尺內之深度不可低於70公
      分，因鐵路東西兩側主徑路之直線距離標準約8.5 公尺，
      加上兩端彎管長度，故其穿越軌道徑路距離平均以9 公尺
      計算，被告於91年1 月14日之施工協調會並已明白告知：
      「穿越軌道徑路部份以站間兩軌道標準計算，每徑路平均
      以9 公尺計算」。惟原告竟以每支5公尺，2支共10公尺長
      度直接施作，造成管路穿出水泥線槽，其計算數量亦超出
      每徑路以9 公尺計算之標準，顯然不符契約規定，被告於
      91年4 月23日第一次二級工程品質抽驗時發現缺失時，要
      求原告改善，核屬有據，原告對此並無異議，並已依約改
      善完畢，顯見被告並無不當要求二次施工。況當被告發現
      原告施工不符契約規定，依約有權要求原告改善，且因改
      善缺失所生費用，原告亦不得要求補償。
    2.又監工日報表僅記載施工之數量實際施工之項目及數量，
      並未認可或同意原告之施作標準，且監工之查驗，亦不解
      除立約商依契約應負之責任，原告以被告曾指派監工駐場
      監督，皆無異議為由，主張被告同意原告之施作標準云云
      ，於約、於法均無依據。
    3.至工程估驗款之給付，與原告施作標準是否符合契約規定
      ，純屬二事，不得任意混為一談，被告依工程進度估驗計
      價於原告，絕非表示認可原告之施作標準，或解除原告依
      契約應負之責任，原告以被告於91年3 月18日完成第二期
      契約金之給付為由，主張被告同意原告之施作標準云云，
      洵屬無稽。
  (六)關於系爭彰嘉工程、嘉南工程中，佈放電纜前須再開挖管路
    位置之損失部分：
    被告否認原告有三次施工之情事；退步言之，縱有三次施工
    之情事，此亦為原告履約瑕疵所致，為可歸責於原告之事實
    ，被告依約要求原告改善瑕疵，並無不當，原告無權要求任
    何補償。
  (七)關於系爭彰嘉工程直埋式地下電纜徑路施設，被告將已完成
    契約數量扣除部分：
    1.按「立約商履約有逾期違約金、損害賠償、採購標的損害
      或短缺、不實行為、未完全履約、不符契約規定、溢領價
      金或減少履約事項等情形，本局得自應付價金中扣抵；其
      有不足者，得通知立約商給付或自保證金扣抵」，系爭彰
      嘉工程採購契約條款第2.18條定有明文。
    2.經查，系爭彰嘉工程「露出線槽式電纜徑路施設」工程項
      目單價分析表中，其需用工料分析已明列「石碴清理」工
      作，原告將石碴清理工作項目，以「直埋式地下電纜徑路
      施設」項目向被告請款計價，自屬重複計價，依上揭條文
      規定，被告扣除原告溢領之款項，自屬有據，縱使監工日
      報表誤將石碴清理工作列為直埋式地下電纜徑路施設並予
      計價，亦不生契約變更之效果。
   (八)聲明為：
     1.原告之訴及假執行聲請均請駁回。
     2.如受不利判決，願供擔保請准宣告免為假執行。
五得心證之理由：
  兩造就系爭三項工程締有承攬契約，原告已依約完工，被告並
  已付訖工程款等事實，雙方均無爭執。原告另依據情事變更原
  則、債務不履行損害賠償、公平交易法第31條等規定，請求被
  告針對該三項工程中之如下項目，補貼原告所增加之履約成本
  ，原告之請求是否有理，以下分別析論：
  (一)關於系爭竹彰工程、彰嘉工程、嘉南工程之電纜接線箱設置
    中雙路六排端子部分：
    1.原告主張被告對此三工程所用之「雙路六排端子」以不當
      方式測試，致樣品送驗多次方通過，且被告又無理要求原
      告在「雙路六排端子」鏤印標記，非但使其事先採購之「
      雙路六排端子」均無法使用，又增加其鏤印標記之費用支
      出，爰依誠信原則、情事變更原則及民法第227 條，請求
      被告賠償成本增加之損失計1,114,334元。
    2.按系爭工程說明書明確約定：「發包材料訂製時，每件材
      料應先製作樣品一件，送本局或相關單位依相關規範檢驗
      合格後方可開始依樣品製作」（本院卷(二)第20頁參照），
      原告並不否認依前開約定，「雙路六排端子」應於量產前
      先以樣品送交被告檢驗，惟爭執被告擅以自由落體方式施
      測，實為不當等語。經查：原告在樣品送驗前，已先向訴
      外人斌瀛公司訂購合約所需數量端子，原告第一次送驗時
      ，被告之職員將送驗樣品摔在地上後表示，樣品一摔即裂
      ，證明品質不佳，要求原告更換原料後重送樣品；原告第
      二次送驗後，被告僅以目測檢視樣品，要求必須在端子上
      鏤印台鐵標記，原告乃第三度將背面鏤有台鐵標記之樣品
      送驗，被告復要求標記應鏤印在端子之正面，原告第四次
      將正面鏤印台鐵標記之端子樣品送交被告檢驗，方得到被
      告認可，嗣後並以此經認可之樣品量產交貨等情，業據證
      人即斯時為原告職員之賴志昇到庭結證明確（本院卷(一)第
      160至168頁言詞辯論筆錄參照），由是可知，被告對於「
      雙路六排端子」樣品之檢測，僅以往地面摔擲或目測方式
      草率為之，對於此等檢測方法，被告並未能說明其合理性
      或理論依據，原告指摘該等檢測方式不當，要非無的放矢
      之論。
    3.被告依約負有檢測「雙路六排端子」樣品之義務，伊以未
      具合理基礎之檢測方式草率為之，縱認伊於履約時有可歸
      責之處，然原告嗣依被告認可之「雙路六排端子」樣品量
      產交貨，顯然原告亦認被告最後認可之樣品品質，確實符
      合契約之規範；而原告在第一次將「雙路六排端子」樣品
      送驗前，並未能確認被告要求之品質規範，其先行採購未
      符被告要求之「雙路六排端子」，並因此支出費用，此項
      費用之支出與被告所施用之不當檢測方法間，難認有相當
      因果關係，原告依民法第227 條規定，要求被告賠償此筆
      費用，即難認有據。
    4.至被告雖坦認依據契約約定，原告並無在「雙路六排端子
      」上鏤印台鐵標記之義務（本院卷(三)第74頁言詞辯論筆錄
      參照），然被告為此額外要求，若原告在樣品經認可，開
      模量產時即將此標記納入，當不致因此另行支出鏤印之費
      用。況證人賴志昇已證稱：原告第四次送驗之樣品正面已
      鏤印台鐵標記，其嗣以此樣品為基準下單量產，更證原告
      並非以原有之模具為量產標準，其是否除採購端子外另行
      支出鏤印費用，容有疑義。則其依民法第227 條規定請求
      被告賠償鏤印費用，亦非有理。
    5.原告復指稱被告以自由落體方式檢測樣品，有違誠信原則
      、情事變更原則各云云。
      按權利之行使，不得違反公共利益，或以損害他人為主
        要目的。行使權利，履行義務，應依誠實及信用方法。
        此為民法第148 條所明定。又該條係規定行使權利，不
        得以損害他人為主要目的，若當事人行使權利，雖足使
        他人喪失利益，而茍非以損害他人為主要目的，即不在
        該條所定範圍之內（最高法院45年台上字第105 號判例
        參照）。依據兩造契約之約定，被告本有權要求原告以
        送驗合格之「雙路六排端子」樣品為標準，量產履約，
        被告雖未能說明伊於行使此項權利時，所使用檢測樣品
        方法之合理依據，亦未能因此遽認伊使用該等檢測方式
        ，係以損害原告為主要目的；再者，原告於樣品送驗合
        格前即先向斌瀛公司訂購貨品，原告雖稱：斌瀛公司為
        市○○○路六排端子之唯一供貨廠商，且該公司生產之
        雙路六排端子向來符合被告之品質要求，被告無端拒絕
        斌瀛公司提供之樣品，顯為故意刁難云云。惟依被告提
        出之估價單顯示（本院卷(二)第184 頁參照），斌瀛公司
        並非雙路六排端子之唯一供應商；況同一公司生產之貨
        品，品質未必恆定，斌瀛公司生產之雙路六排端子前縱
        符合被告品質要求，不代表該公司生產之相同產品，再
        次送驗一定可通過測試，原告以此主張被告行使權利違
        反誠信原則，為本院所不採。
      次按契約成立後，情事變更，非當時所得預料，而依其
        原有效果顯失公平者，當事人得聲請法院增、減其給付
        或變更其他原有之效果，為民法第227條之2第1 項所明
        定，此所謂情事變更，須指情事遽變，非契約成立當時
        所得預料，依一般觀念，認為如依其原有效果顯然有失
        公平而言。惟原告必須先以「雙路六排端子」之樣品送
        驗，經核可後方可量產履約一節，業經兩造於契約中明
        確約定，被告依此約定方式履約，自非原告於締約時難
        以預見之事，原告主張本件有情事變更原則之適用，難
        認有據。
  (二)關於系爭竹彰工程之各式號誌電纜數量部分：
    1.原告主張兩造締約時就各式號誌電纜，於踏勘後得出預估
      數量，然被告於履約過程中大幅變更前定數量，致其利潤
      顯著降低，乃依據踏勘後數量與實際履約數量之差額，依
      各式電纜之價格，計算出其減少之利潤，依誠信原則、公
      平合理原則、契約原則及情事變更原則，請求被告給付
      2,643,571元。
    2.按系爭竹彰工程之採購契約書第2.1 條明定：「本工程按
      實做數量結算，即以契約中有工程項目及單價，依竣工實
      做數量計給，若有相關項目如稅利管理費另列一式列計者
      ，應依結算總價與契約總價比例增減」（本院卷(二)第21頁
      參照），足證被告辯稱系爭工程之電纜數量應以實做數量
      計價等語，實屬有據。至兩造雖於開工前即會同踏勘，確
      認電纜數量，然依據此工程之工程說明書現場踏勘部分之
      約定，踏勘之目的，乃為確認此工程應設置之設備地點、
      電纜徑路及電纜長度，以為電纜長度及各式接線箱訂製之
      依據；且若實際數量少於合約數量，以實際數量訂製為準
      ；若多於合約數量，則依實際數量，依一定程序辦理追加
      （本院卷(二)第23頁參照），亦即，最後計價之電纜數量，
      原則上應以合約數量為上限，如實做數量未達合約數量，
      以實做數量計價；若實做數量超過合約數量，超過部分於
      辦理追加後計價，非謂被告負有依踏勘數量計價付款之義
      務。而被告於系爭竹彰工程完工後，已按實際施做之電纜
      數量計價，並付訖款項一節，為原告所不爭，堪認被告已
      盡契約所定之給付報酬義務，原告實無要求被告依踏勘所
      得數量與實際施做數量之差額，另行計價付款之權利。
    3.原告雖指稱原告以契約約定方式計價付款，有違誠信原則
      、情事變更原則各云云。惟被告係依契約約定方式履約，
      如前述，原告指摘被告履約未依誠實及信用方法，實屬無
      稽。又前開計價方式既為兩造於系爭工程之相關文件中明
      確約定，原告對此即未能諉稱不知，縱認最後實際施做之
      電纜數量與踏勘後所得數量有異，致原告得請領之報酬未
      如預期，然此亦為原告於締約時即可預見之事，核與情事
      變更原則適用之要件有別，本件並無該原則之適用，其理
      甚明。
    4.原告另指摘被告履約方式違反政府採購法第6 條之公平合
      理原則云云。按該法第6條第1項係規定：「機關辦理採購
      ，應以維護公共利益及公平合理為原則，對廠商不得為無
      正當理由之差別待遇」，而被告依契約約定之方式履約，
      與前揭法條揭櫫之政府採購原則何有扞格之處？原告前開
      主張亦難認有理。
    5.原告復稱：被告於履約過程中之91年2月4日會議，已承諾
      要補貼原告因施做數量較合約數量顯著減少所受之損害，
      依此承諾，被告亦應補貼前述款項云云。然被告否認於該
      次會議中承諾補貼原告此部分損失，觀諸原告提出之錄音
      譯文（本院卷(一)第73頁參照），其內雖有被告林段長表示
      「但是現在你說只要算在這個工程會賠很多，那我們會吸
      收，用日購料去買，不會讓你買來賠錢」等語之記載，惟
      證人即系爭竹彰工程之承辦人林永聰到庭陳稱：林天來段
      長是被告彰化電務段主管，當工程發生爭議時必須負責開
      會協調；系爭竹彰工程契約總金額高於5,000,000 元，如
      要變更、修正，須經總局核可，林段長無權自行決定等語
      （本院卷(三)第88頁背面言詞辯論筆錄參照），原告對此並
      不爭執，足證被告之林天來段長，針對系爭竹彰工程契約
      內容之變更，並無權代表被告與原告締約。而補貼原告因
      電纜數量更動所生損害，核屬變更原訂之契約內容，林天
      來段長既無代表被告締約之權限，其前開表示，自不生合
      意變更契約內容之效力，原告主張被告已承諾補貼其此部
      分損害云云，亦難認屬實，並不足採。
  (三)關於系爭竹彰工程、彰嘉工程、嘉南工程之電纜接線箱設置
    ，及通信電纜端子按裝之10P通信電纜端子部分：
    1.原告主張被告在系爭三個工程所需之10P 通信電纜端子，
      指定使用日本廠牌貨物，無故拒不接受原告自行研發、合
      於契約約定品質、且成本較低廉之同級品，其被迫採購價
      昂之日本廠牌貨物履約，受有額外支出5,354,880 元之損
      害，基於誠信原則、公平合理原則、民法第227 條、公平
      交易法第31條規定，被告有義務賠償此筆費用。
    2.查系爭三個工程所需之通信電纜端子，被告俱於契約書中
      指定原告應以10P ST-103A 或同等品交貨（本院卷(一)第80
      頁、第119頁、第190頁參照），而ST-103A 為日本廠牌通
      信電纜端子之型號一節，為兩造所不爭，以該契約文字觀
      之，被告並未要求原告必須以該日本廠牌之貨物履約；另
      依原告提出之會議記錄，其內僅記載：「材料樣品檢驗部
      分……通信電纜接線端子（ST-103A ）部份請承包商於交
      貨時檢附原廠出廠證明書及海關進出口貨物證明」等語（
      本院卷(三)第16頁參照），被告則稱：因原告表明要以進口
      貨物交貨，方要求提出海關進出口證明文件，核被告所言
      ，與常情尚無不符，應可採信，則由前開會議記錄，實未
      能證明被告確如原告所言，有背於契約約定，指定原告以
      日本廠牌貨物交貨之情。
    3.再者，原告雖稱其於履約過程中已自行開發出與 ST-103A
      相同品質之通信電纜端子，然為被告所否認，對此原告雖
      提出測試報告一份為證（本院卷(一)第86至87頁），惟此測
      試報告之檢測值與卷附ST-103A 之檢測報告（本院卷(二)第
      62至67頁）顯有不符，則原告是否確實研發出與 ST-103A
      同等品質之貨物，即非無疑。至由原告另行提出之履約爭
      議陳述意見書上「申請人（即原告）先前所送樣品有鮮明
      瑕疵……」等語（本院卷(三)第20頁參照），雖可推知原告
      確實於履約過程中，曾提交被告通信電纜端子之樣品，然
      由該等陳述，亦不足以證明原告提交之樣品確實具有與ST
      -103A 貨物同等品質。原告主張被告無故拒絕其以自行研
      發、與ST-103A 貨物具同等品質之產品履約云云，難認已
      得到證明。
    4.綜上，被告並無原告所稱之指定日本廠牌貨物，且無故拒
      不接受原告自行研發、合於契約約定品質貨物之情，已堪
      認定，被告嗣接受原告以契約約定之日本廠牌貨物履約，
      此舉核屬有據，並無不當之處，原告稱被告因此應依民法
      第227 條規定負債務不履行之損害賠償責任，或伊履約時
      有違誠信原則各云云，均乏依據，並不足採。又兩造業於
      契約中明文約定通信電纜端子之履約標準，則以符合標準
      之貨物履約一節，非但為原告所負之契約義務，且為原告
      於締約時即可預見之事，原告指稱其被迫以符合契約約定
      之貨物履約，應依情事變更原則增加給付云云，要與民法
      第227條之2之規定有間，並無理由；且被告接受原告以符
      合約定之貨物履約，亦與政府採購法第6條第1項揭櫫之公
      平合理原則無違，且未因此侵害原告權益，原告指稱被告
      此舉顯失公平，應依公平交易法第31條規定對其負賠償之
      責云云，要與該法條之規定不符，亦難謂有理。
  (四)關於系爭竹彰工程號誌電纜要求鍍錫部分：
    1.原告主張依此工程電纜規範書之規定，銅線須施以表面防
      銹處理，被告無理要求其應以鍍錫方式防銹，增加履約成
      本，基於誠信原則、公平合理原則、民法第227 條、公平
      交易法第31條規定，其因此所受之損失1,460,512 元，被
      告應負賠償之責。
    2.查兩造俱不爭執系爭竹彰工程之號誌電纜，依約應作防銹
      處理；且被告要求原告以鍍錫，而非塗防銹油之方式履行
      此一義務等情。依兩造所言，電纜之防銹方式甚夥，當被
      告要求原告以鍍錫方式為之，原告對此既無異議，應認此
      為兩造合意擇定之履約方式，被告接受原告以此方式履約
      ，核與兩造之約定無違，原告稱被告因此應依民法第227
      條規定負債務不履行之損害賠償責任，或伊履約時有違誠
      信原則各云云，均乏依據，並不足採。
    3.又兩造業於契約中明文約定號誌電纜應為防銹處理，則履
      行該項義務，即非締約時不可預見之事，且未履行該義務
      所支出之費用，本屬原告應負擔之履約成本，原告指稱其
      以鍍錫方式履行防銹處理義務，被告應依情事變更原則增
      加給付云云，要與民法第227條之2之規定有間，並無理由
      ；且被告接受原告以兩造擇定之方式履行防銹處理義務，
      要與政府採購法第6條第1項揭櫫之公平合理原則無違，且
      未因此侵害原告權益，原告指稱被告此舉顯失公平，應依
      公平交易法第31條規定對其負賠償之責云云，要與該法條
      之規定不符，亦難謂有理。
  (五)關於系爭彰嘉工程、嘉南工程中，水泥線槽邊PVC 管路挖開
    切除，二次施工之損失部分：
    1.原告主張其於90年12月10日進場施作系爭彰嘉工程及嘉南
      工程之穿越軌道電纜徑路施設項目，本依被告林段長指示
      施工，惟被告之新營分駐所主任簡添祥出具圖說（本院卷
      (一)第139 頁參照），要求原告變更施工方法，將水泥線槽
      邊PVC 管路挖開二次施工切除，原告依其指示再次施工，
      然此次施工費用，核屬不必要支出（本院卷(三)第87頁言詞
      辯論筆錄參照）。被告不當指示，有違誠信原則及其協力
      義務，為不完全給付之債務不履行，為此，基於誠信原則
      、政府採購法第6 條之公平合理原則、情事變更原則、公
      平交易法第31條及民法第227 條等規定，原告有權請求賠
      償成本增加之損失計1,868,400 元（727,200＋1,141,200
      ＝0000000）。
    2.查系爭二工程之穿軌徑路項目，原告於90年底即開始施工
      ，嗣被告監工認原告之工法有問題，於91年2 月18日指示
      原告變更，原告依此指示再次施工，此工法最後為被告所
      接受等情，業經原告之法定代理人及證人即被告丙○○到
      庭一致指明（本院卷(三)第87頁言詞辯論筆錄參照），足證
      第二次施工之目的，確為改善第一次施工之缺失，且第二
      次施工之指示，並無不當之處。原告雖稱：其第一次施工
      工法係依被告指示而為，第二次施工實屬多餘云云，然依
      被告製作之工程缺失改善前後示意圖（本院卷(二)第88頁參
      照），原告第一次施工時穿軌徑路之長度約10至12公尺，
      然系爭工程圖說（本院卷(一)第137 頁參照）上明載長度應
      為9公尺，此工程91年1月22日之施工協調會會議記錄亦載
      明：「穿越軌道徑路部分以站間兩軌道標準計算，每徑路
      平均以9 公尺計算，超出部分均已包含其內計算，不得以
      直埋式徑路另外加計」等語（本院卷(二)第71頁參照），原
      告第一次施工之工法，與前開圖說及會議記錄明顯不符，
      被告指摘原告該次工法有誤，應非虛妄。
    3.按「本局工程司如發現立約商工作品質不符合契約規定，
      或有不當措施將危及工程之安全，得通知立約商限期改善
      、改正或將不符規定之部分拆除重做。立約商逾期未辦妥
      時，本局得要求立約商部分或全部停工，至立約商辦妥並
      經本局工程司認可後方可復工。立約商不得為此要求展延
      或補償」，系爭彰嘉工程、嘉南工程採購契約分別設有規
      定（本院卷(二)第92頁、第123 頁參照），被告為改正施工
      之缺失，乃要求原告第二次施工，核其所為，與契約之約
      定並無違背，原告指稱被告為前開指示，違反誠信原則云
      云，至屬無稽，委無可取；又因第二次施工所支出之費用
      ，既為改善工程缺失所必須，依前開約定即應由原告自行
      負擔，原告主張被告應依債務不履行之規定，賠償第二次
      施工之費用云云，誠屬無據，並不足採。
    4.又按圖施工本為原告依約應盡之義務，則被告於原告未按
      圖施工時，指示原告變更工法，即非締約時不可預見之事
      ；且為改善工程缺失所支出之費用，本屬原告應負擔之履
      約成本，原告指稱此部分費用被告應依情事變更原則增加
      給付云云，要與民法第227條之2之規定有間，並無理由；
      且被告要求原告按圖施工，要與政府採購法第6條第1項揭
      櫫之公平合理原則無涉，且未因此侵害原告權益，原告指
      稱被告此舉顯失公平，應依公平交易法第31條規定對其負
      賠償之責云云，要與該法條之規定不符，亦難謂有理。
  (六)關於系爭彰嘉工程、嘉南工程中，佈放電纜前須再開挖管路
    位置之損失部分：
    1.原告主張原告因被告之錯誤指示而二次施工，將兩端PVC
      管路挖開切除，導致原告電纜佈放施工前，因導線管路無
      銜接至設備點須重新挖開造成三次施工。按工程慣例「導
      線管目的在於導線用途，導線管應配至設備點」，被告無
      端要求二次施工，延伸造成原告於後續佈放電纜時，耗費
      龐大人力三次施工將管路位置挖開。則被告亦有違反誠信
      原則及其協力義務。為此，基於誠信原則、公平合理原則
      、情事變更原則及民法第227 條、公平交易法第31條等規
      定，原告有權請求賠償成本增加之損失計721,074元（
      406,572＋314,502＝721,074）。
    2.惟針對穿軌徑路工程，原告因首次施工之工法不當，經被
      告要求依約改善方二次施工，如前述（見事實及理由欄(五)
      之論述），則因穿軌徑路二次施工之故致原告須第三次施
      工佈放電纜，該第三次施工之原因仍屬可歸責於原告，對
      此被告本無債務不履行或違反誠信原則之情，原告無權請
      求被告賠償該等費用。又原告因履約不當致生第三次施工
      費用，該等費用之產生要與被告無涉，原告主張被告應依
      情事變更原則增加給付、或依公平交易法第31條規定負賠
      償之責各云云，要與各該規定不符，難認有理。
  (七)關於系爭彰嘉工程直埋式地下電纜徑路施設，被告將已完成
    契約數量扣除部分：
    1.原告主張其施作系爭工程佈放電纜項目前，由於部份電纜
      徑路水泥線槽遭土石掩埋嚴重，原告即依被告現場監工指
      示，先將土石清理後再進行電纜佈放。被告分別將此土石
      清理之數量分別於估驗時計價付款，詎伊於結算時，竟無
      端扣除完工數量4,119M之工程款586,117 元，基於雙方契
      約約定、民法第491條第1項、誠信原則及公平合理原則，
      被告應賠償此筆款項。
    2.原告雖稱：此部分工程並未包含在原契約內，係另依被告
      指示施做，且雙方已合意以原契約中之「直埋式地下電纜
      徑路施設」項目標準計價等語，惟被告否認曾與原告達成
      前開合意。經查：
      觀諸原告提出之91年1 月14日施工協調會會議記錄（本
        院卷(三)第16頁參照），其內記載：「四關於承包商所提
        站間部分線槽徑路被土覆蓋之施工及計價方式……，請
        承包商於一週內提出相關地點之資料逕送至本段技術股
        研討並安排時程會同相關單位現場會勘並商定處理辦法
        」等語，由該等會議記錄，僅能確認兩造確實於施工過
        程中，對軌道遭土石覆蓋之情況如何處理進行商討，然
        未能認定被告已同意以原告所述之工程項目計價。
      又被告雖於履約過程中，就此部分工程分次以「直埋式
        地下電纜徑路施設」工項計價付款予原告，至結算時方
        將已付款項全數扣回，有施工計價明細表在卷可稽（本
        院卷(一)第150至167頁），惟被告亦稱：工程之估驗計價
        有予包商融資之功能，估驗時付款並非終局決定雙方權
        利義務，必須待結算時方能確認等語（本院95年12月25
        日言詞辯論筆錄參照），對此原告並無異論，則以被告
        曾於估驗階段付款一事，亦不足以證明兩造已合意就此
        部分工程另以「直埋式地下電纜徑路施設」工項計價。
      況被告另稱：兩造契約約定之「露出線槽式電纜徑路施
        設」與「直埋式地下電纜徑路施設」為不同工項，計價
        標準亦異，前者只要清除線槽上面的道渣，後者必須清
        最上層與管線旁的渣，故後者單價較高等語（本院95年
        12月25日言詞辯論筆錄參照），對此未見原告爭執，應
        可信實，而原告復自承：其請求此部分工程款，工程內
        容為清除軌道上之土石（同上言詞辯論筆錄參照），以
        該工程內容而言，應已包含在「露出線槽式電纜徑路施
        設」工項中，被告辯稱：此部分工程已依「露出線槽式
        電纜徑路施設」計價，若再依「直埋式地下電纜徑路施
        設」工項計價，即屬重複付款等語，堪認有據。
      綜上，原告未能證明兩造已合意就此部分工程另以「直
        埋式地下電纜徑路施設」工項計價付款，則其依據兩造
        間之契約約定請求被告給付工程款，即乏依據，不應准
        許。
    3.又被告本無給付原告此部分工程款之義務，如前述，則伊
      於結算時將溢付之款項扣回，並未因此侵害原告之權利，
      自不待言，原告指摘被告行使權利違反誠信原則、公平合
      理原則各云云，均難謂有理。
  (八)綜上所述，針對系爭工程被告已依約付訖工程款，對於上開
    各項目之履約成本，原告並無請求被告依約給付或賠償之權
    利。準此，原告請求被告給付13,748,888元，及自93年10月
    29起至清償日止，按年息百分之5 計算之利息，為無理由，
    不應准許；原告之訴既經駁回，其假執行之聲請即失所附麗
    ，併予駁回之。
  (九)本件事證已明，兩造其餘主張及舉證，核與判決結果無影響
    ，爰不再一一論列，附此敘明。
七訴訟費用負擔之依據：民事訴訟法第78條。
中　　華　　民　　國　　96　　年　　3 　　月　　16　　日
                  民事第六庭    法　官　陳婷玉
以上正本係照原本作成
如對本判決上訴，須於判決送達後20日內向本院提出上訴狀
中　　華　　民　　國　　96　　年　　3 　　月　　16　　日
                    　　　　　　書記官　詹雪娥
